高雄高等行政法院判決
　　　　　　　　　　　　　　　　　 94年度訴字第00653號
　　　　　　　　　　　　　　　.
原　　　告　甲○○
訴訟代理人　陳惠菊律師
被　　　告　財政部台灣省南區國稅局
代　表　人　乙○○局長
訴訟代理人　丙○○
上列當事人間因贈與稅事件，原告不服財政部中華民國94年6月
23日台財訴字第09400155980號訴願決定，提起行政訴訟。本院
判決如下：
　　主  文
原告之訴駁回。
訴訟費用由原告負擔。
　　事  實
甲、事實概要：
緣原告於民國（下同）89年5月20日將其所有坐落台南市○○區
○○段59地號建地持分1/90000及同地段65-3地號公共設施保留
地持分89153/90000贈與其子王進生，並於同年月23日辦理贈與
稅申報，經被告核定贈與總額新台幣（下同）3,099,015元，公
共設施保留地扣除額3,098,981元在案；原告旋於89年6月2日以
分割上開共有土地方式，使其子取得學中段59地號建地全部，原
告則取得學中段65-3地號公共設施保留地全部。原告復於89年9
月25日將其所有台南市○○區○○段312-5、314、315、315-2、
316- 1、316-3地號等6筆建地持分各2/90000及學中段65-1、
65-3地號等2筆公共設施保留地持分各89913/90000贈與其女王美
華及其孫黃心怡等2人，並於同年月30日辦理贈與稅申報，經被
告核定贈與總額9,518,406元，公共設施保留地扣除額9,518,232
元在案；原告旋於同年10月7日再次以分割上開共有土地方式，
使其女取得學東段315-2及316-1地號等2筆建地全部，其孫取得
學東段312 -5、314、315及316-3地號等4筆建地全部，原告則取
得學中段65 -1及65-3地號等2筆公共設施保留地全部。案經被告
清查公共設施保留地贈與稅案件計畫查獲，以其有假藉免徵贈與
稅之土地取巧安排移轉其他應稅財產情事，乃依遺產及贈與稅法
第4條第2項規定，按上開學中段59地號建地持分89999/ 90000（
扣除已申報贈與持分1/90000）及學東段312-5、314、315、315-
2、316-1、316-3地號等6筆建地持分各89998/90000（扣除已申
報贈與持分各2/90000）公告現值9,518,058元，加計89年度前次
核定贈與額9,518,406元，核定89年度贈與總額19,036,464元，
贈與淨額8,5 18,232元，應納稅額1,314,922元。原告不服，申
經復查未獲變更，提起訴願亦遭駁回，遂提起本件訴訟。
乙、兩造聲明：
一、原告聲明：訴願決定及原處分（含復查決定）均撤銷。
二、被告聲明：原告之訴駁回。
丙、兩造之爭點：
一、原告主張之理由：
（一）查贈與稅唯有於符合遺產及贈與稅法第4條第2項及第5條
      規定之情形下始應課徵。而稅捐乃是公法人團體為獲收入
      之目的，而對於滿足法律所定給付義務構成要件之人，以
      高權所課徵無對待給付之金錢給付，因此稅法乃是侵害人
      民權利之法律，有關稅捐之核課與徵收，均必須有法律依
      據；亦即國家非根據法律不得核課徵收稅捐，亦不得要求
      人民繳納稅捐，而且僅於具體的經濟生活事件可以被涵攝
      於法律的抽象構成要件前提之下，國家的稅捐債權始可成
      立，此即為稅捐法定主義或租稅法定主義。因此除前開遺
      產及贈與稅法第4條第2項及第5條之規定外，稅捐稽徵機
      關自不得創設任何法律所無之規定，對人民核課贈與稅。
（二）按「各共有人，得自由處分其應有部分。共有物之處分、
      變更、及設定負擔，應得共有人全體之同意。」「各共有
      人，得隨時請求分割共有物。但因物之使用目的不能分割
      或契約訂有不分割之期限者，不在此限。」「共有物之分
      割，依共有人協議之方法行之。分割之方法，不能協議決
      定者，法院得因任何共有人之聲請，命為左列之分配：一
      、以原物分配於各共有人。二、變賣共有物，以價金分配
      於各共有人。以原物為分配時，如共有人中，有不能按其
      應有部分受分配者，得以金錢補償之。」民法第819條、
      第823條、第824條定有明文。又「公共設施保留地因依本
      法第四十九條第一項徵收取得之加成補償，免徵所得稅；
      因繼承或因配偶、直系血親間之贈與而移轉者，免徵遺產
      稅或贈與稅。」都市計畫法第50條之1亦定有明文。本件
      共有人王進生、王美華、黃心怡等3人係因分割共有物有
      相當對價之原物分配而取得系爭土地，並非因原告之無償
      贈與而取得，自與財產所有人以自己之財產無償給予他人
      之情形有間；且本件原告與土地共有人協議以原物分配方
      式分割系爭共有土地時，並無相關法令或函釋禁止免徵贈
      與稅土地與一般土地不得合併分割，故財政部92年4月9日
      台財稅字第0910456306號函釋顯係增加法律（即遺產及贈
      與稅法第4條第2項及第5條）對人民核課贈與稅所無之限
      制，任意溯及既往補徵贈與稅，不但有違憲法第19條租稅
      法定主義之規定，亦與憲法保障人民財產之意旨暨法律保
      留原則有違（司法院釋字第566號解釋參照）。
（三）又按現代租稅國家將生產工具歸私人所有，國家之財政收
      入則由私有財產收益中之一部分藉租稅負擔由國家分享。
      故私經濟自由性與積極性，為租稅國家之前提。而個人在
      私法上有依財產存續狀態自由使用、收益及處分之權能，
      並免於遭受公權力或第三人之侵害，俾能實現個人自由、
      發展人格及維護尊嚴（司法院釋字第400號解釋參照）。
      在稅法亦有權利藉此為法律上規劃，以減輕租稅負擔；非
      財政目的租稅，以創造租稅特權（租稅優惠）方式，引導
      人民行為方向，其立法目的之達成，即在納稅人具有經濟
      理性，而法律上亦保障其租稅規劃之權利。惟租稅規劃並
      非無法律上界限，例如對私法自治，亦因公共利益之必要
      ，在私法上予以限制，例如物權、票據、親屬行為法定主
      義，從而限制了財產權自由。行政法更進一步藉由營業法
      、建築法、都市計畫法予以限制。惟在此法定限制之外，
      當事人有權依其偏好而為自由選擇，其中亦包括減輕稅捐
      負擔之動機在內，此即為合法之租稅規劃。又按所謂稅捐
      規避之脫法行為，係指納稅義務人不選擇稅法上所考量認
      為通常之法形式（交易形式），卻選擇與此不同的迂迴行
      為或多階段行為或其他異常法形式，來達成與選擇通常的
      法形式之情形基本上同一的經濟上效果，而同時減輕或排
      除與通常的法形式相連結之稅捐負擔，故其乃意指利用稅
      捐法規所未預定之異常的或不相當的法形式，意圖減少稅
      捐負擔之行為。而所謂合法節稅係指依據稅捐法規所預定
      之方式，意圖減少稅捐負擔之行為。本件原告係依都市計
      畫法第50之1條「因直系血親間之贈與而移轉者，免徵贈
      與稅」之規定，將公共設施保留地贈與直系血親，再依民
      法共有物分割方法之規定，以原物分配於各共有人之方式
      分割共有物，此均為稅捐法規及民法規定所預定之方式，
      縱原告所為係意圖減少稅捐負擔，惟亦屬合法之租稅規劃
      。其既為法律上所保障之租稅規劃之權利，稅捐稽徵機關
      自不得任意增加法律對人民核課贈與稅所無之限制，溯及
      既往補徵贈與稅。
（四）行政法之法律不得溯及既往，乃源於法治國理念及所派生
      之法安定性與信賴保護原則，此種要求亦適用於稅法，特
      別是由法安定性要求與相關基本權結合，原則上禁止法律
      溯及既往。納稅義務人從事經濟活動，一般均遵循經濟理
      性，溯及既往之租稅負擔，使此種經濟理性無法預見。從
      憲法角度觀察，納稅義務人基本上有權自由安排其所得與
      財產，以減少租稅負擔之目的，換言之，人民有權從事租
      稅規劃。事實上，非以財政目的之租稅，如經濟、社會、
      環保政策目的之租稅，所以能達其政策目的，其基本前提
      亦在於人民能從事理性，否則此種租稅誘因亦將失其效果
      ，故對人民不利益之租稅負擔自不得溯及既往。再按解釋
      性之行政規則雖係在闡釋法規之含義，惟在後之釋示如與
      在前之釋示不一致時，在前之釋示並非當然錯誤，於後釋
      示發布前，依前釋示所為之行政處分已確定者，除前釋示
      確有違法之情形外，為維持法律秩序之安定，應不受後釋
      示之影響（司法院釋字第287號解釋參照）。又信賴保護
      原則攸關憲法上人民權利之保障，公權力行使涉及人民信
      賴利益而有保護之必要者，即行政法規（包括解釋性之行
      政規則）之變更，亦有其適用（司法院釋字第525號解釋
      參照）。
（五）然查財政部就有關「共有物分割」涉及贈與稅部分，僅以
      67年7月24日台財稅字第34896號函釋「共有土地分割各人
      無償取得原持分比例不等者應核課贈與稅」及以83年7月
      20日台財稅字第831602181號函釋「共有土地協議分割後
      ，‧‧‧彼此間已有補償之約定者，除有遺產及贈與稅法
      第5條第2款、第5款或第6款所規定之情形外，免辦理贈與
      稅申報。」此外並無其他釋示，故於財政部92年4月9日台
      財稅字第0910456306號函釋發布前，並無相關法令或釋示
      禁止免徵贈與稅之土地與一般土地不得合併分割，而在土
      地共有人協議以原物分配方式分割共有土地時，僅各人無
      償取得原持分比例不等，或已有補償之約定而有遺產及贈
      與稅法第5條第2款、第5款或第6款所規定之情形下，始應
      核課贈與稅外，對所分割「共有物」其分配所得之原物取
      得來源、方式及土地使用分區均未加限制，直至92年4月9
      日台財稅字第0910456306號函發布後始加限制，依前所述
      ，被告自不得溯及既往增加原告租稅負擔，核定原告應補
      納贈與稅。
二、被告主張之理由：
（一）按「在前項核課期間內，經另發現應徵之稅捐者，仍應依
      法補徵或並予處罰。」為稅捐稽徵法第21條第2項前段所
      明定。次按「本法稱贈與，指財產所有人以自己之財產無
      償給予他人，經他人允受而生效力之行為。」「同一贈與
      人在同一年內有兩次以上依本法規定應申報納稅之贈與行
      為者，應於辦理後一次贈與稅申報時，將同一年內以前各
      次之贈與事實及納稅情形合併申報。」為遺產及贈與稅法
      第4條第2項及第25條所規定。又「贈與人假藉免徵贈與稅
      之土地，取巧安排移轉其他應稅財產予子女者，例如：先
      贈與子女公共設施保留地，再以現金買回；或先贈與子女
      公共設施保留地，再以建地與之交換；或先贈與子女公共
      設施保留地之大部分持分及建地之極小部分持分，再經由
      共有土地分割，使其子女取得整筆建地等，其實質與直接
      贈與現金、建地等應稅財產並無不同，應就實質贈與移轉
      之財產，依遺產及贈與稅法第4條第2項規定課徵贈與稅。
      」為財政部92年4月9日台財稅字第0910456306號令所釋示
      。
（二）查租稅法所重視者，應為足以表徵納稅經濟能力，而非其
      外觀形式之法律行為，故在解釋適用稅法時，所應根據者
      為經濟實質，就實質上經濟利益之享受者予以課稅，始符
      實質課稅及公平課稅之原則，司法院釋字第420號、第496
      號及第500號解釋可資參照。又量能課稅為法治國家稅法
      之基本原則，租稅負擔應依其經濟之給付能力來衡量，而
      定其適當的納稅義務，凡有相同之負擔能力即應負擔相同
      之租稅，司法院釋字第565號解釋理由書可資參照，如利
      用避稅行為以取得租稅利益，其私法上效果依契約自由原
      則仍予尊重，但在稅法上則應依實質負擔能力予以調整，
      蓋避稅行為本質為脫法行為，稅法本身為強行法即有不容
      規避性。本件原告於89年5月20日先贈與系爭學中段65-3
      地號公共設施保留地大部分持分（89153/90000）及系爭
      學中段59地號建地極小部分持分（1/90000）予其子，嗣
      89年6月2日經由系爭共有土地分割，使其子取得系爭學中
      段59地號建地全部，原告則取得系爭學中段65-3地號公共
      設施保留地全部。復於89年9月25日先贈與系爭學中段65-
      1、65-3地號等2筆公共設施保留地大部分持分（各89913/
      90000）及系爭學東段312-5、314、315、315-2、316-1、
      316-3等6筆建地極小部分持分（各2/90000）予其女及其
      孫等2人，嗣89年10月7日再次經由系爭共有土地分割，使
      其女取得系爭學東段315-2及316-1地號等2筆建地全部，
      其孫取得系爭學東段312-5、314、315及316-3地號等4筆
      建地全部，原告則取得系爭學中段65-1及65-3地號等2筆
      公共設施保留地全部，其經濟上之實質意義，係假藉免徵
      贈與稅之系爭學中段65-3地號2筆公共設施保留地，取巧
      安排移轉應稅之系爭學中段59地號等7筆建地予其子、女
      及孫，有贈與稅免稅證明書、土地登記謄本及土地登記申
      請書等影本可稽，是被告依首揭規定，按系爭學中段59地
      號建地持分89999/90000（扣除已申報贈與持分1/90000）
      及學東段312-5、314、315、315-2、316-1、316-3地號等
      6筆建地持分各89998/90000（扣除已申報贈與持分各2/90
      0 00）公告現值，核定本次贈與總額9,518,058元，並無
      不合。
（三）次查首揭財政部令釋乃係基於中央主管機關就遺產及贈與
      稅法第4條第2項之規定發生疑義，以主管機關之地位為闡
      明法規之原意所為之釋示，參照司法院釋字第287號解釋
      ：「行政主管機關就行政法規所為之釋示，係闡明法規之
      原意，固應自法規生效之日起有其適用。」意旨，應自遺
      產及贈與稅法生效日即有適用，是本件雖發生於上開函令
      作成之前，被告仍得加以援用，不生溯及既往之問題。且
      首揭函令規定旨在貫徹前揭實質課稅原則，為防止贈與稅
      逃漏及維持課稅公平所必要，並未增加法律所定人民納稅
      義務，與憲法第19條並無牴觸，納稅義務人若違反稅法上
      誠實申報繳納稅款義務，而減少核定應納稅額，依首揭規
      定，稽徵機關得依職權查得有關課稅之重要事實，依法補
      徵，與司法院釋字第287號及第525號解釋之法安定性及信
      賴保護原則無涉，所訴洵無足採。
   理  由
一、按「凡經常居住中華民國境內之中華民國國民，就其在中華
    民國境內或境外之財產為贈與者，應依本法規定，課徵贈與
    稅。」、「本法稱贈與，指財產所有人以自己之財產無償給
    予他人，經他人允受而生效力之行為。」「同一贈與人在同
    一年內有兩次以上依本法規定應申報納稅之贈與行為者，應
    於辦理後一次贈與稅申報時，將同一年內以前各次之贈與事
    實及納稅情形合併申報。」為遺產及贈與稅法第3條第1項、
    第4條第2項及第25條所規定。又「贈與人假藉免徵贈與稅之
    土地，取巧安排移轉其他應稅財產予子女者，例如：先贈與
    子女公共設施保留地，再以現金買回；或先贈與子女公共設
    施保留地，再以建地與之交換；或先贈與子女公共設施保留
    地之大部分持分及建地之極小部分持分，再經由共有土地分
    割，使其子女取得整筆建地等，其實質與直接贈與現金、建
    地等應稅財產並無不同，應就實質贈與移轉之財產，依遺產
    及贈與稅法第四條第二項規定課徵贈與稅。」則經財政部92
    年4月9日台財稅字第0910456306號函釋在案，查該函釋係財
    政部本於行政主管機關之地位，就如何貫徹遺產及贈與稅法
    第4條第2項規定之執行所為闡明法規原意之行政規則，核與
    母法規定之意旨相符，本院自得予以援用。
二、本件原告於89年5月20日將其所有坐落台南市○○區○○段
    59地號建地持分1/90000及同地段65-3地號公共設施保留地
    持分89153/90000贈與其子王進生，並於同年月23日辦理贈
    與稅申報，經被告核定贈與總額3,099,015元，公共設施保
    留地扣除額3,098,981元在案；原告旋於89年6月2日以分割
    上開共有土地方式，使其子取得學中段59地號建地全部，原
    告則取得學中段65-3地號公共設施保留地全部。原告復於89
    年9月25日將其所有台南市○○區○○段312-5、314、315、
    315 -2、316-1、316-3地號等6筆建地持分各2/90000及學中
    段65 -1、65-3地號等2筆公共設施保留地持分各89913/9000
    0贈與其女王美華及其孫黃心怡等2人，並於同年月30日辦理
    贈與稅申報，經被告核定贈與總額9,518,406元，公共設施
    保留地扣除額9,518,232元在案；原告旋於同年10月7日再次
    以分割上開共有土地方式，使其女取得學東段315-2及316-1
    地號等2筆建地全部，其孫取得學東段312-5、314、315及31
    6-3地號等4筆建地全部，原告則取得學中段65-1及65-3地號
    等2筆公共設施保留地全部。案經被告清查公共設施保留地
    贈與稅案件計畫查獲，以其有假藉免徵贈與稅之土地取巧安
    排移轉其他應稅財產情事，乃依遺產及贈與稅法第4條第2項
    規定，按上開學中段59地號建地持分89999/90000（扣除已
    申報贈與持分1/90000）及學東段312-5、314、315、315-2
    、316 -1、316-3地號等6筆建地持分各89998/90000（扣除
    已申報贈與持分各2/90000）公告現值9,518,058元，加計89
    年度前次核定贈與額9,518,406元，核定89年度贈與總額
    19,036,464元，贈與淨額8,518,232元，應納稅額1,314,922
    元等情，已經兩造分別陳述在卷，並有贈與稅申報書、土地
    登記申請書、贈與稅應稅案件核定通知書、贈與稅繳款書等
    附原處分卷可稽，自堪認定。
三、原告起訴主張：原告係依民法相關規定與王進生、王美華及
    黃心怡協議分割共有物，並非無償贈與。財政部92年4月9日
    台財稅字第0910456306號函釋發布前，並無相關法令或函釋
    示禁止免徵贈與稅之土地與一般土地不得合併分割，被告依
    財政部上開函釋，溯及既往補徵贈與稅，係增加遺產及贈與
    稅法第4條第2項及第5條所無之限制，違反租稅法律主義、
    法律保留、信賴保護及法律不溯及既往等原則。又原告與王
    進生、王美華及黃心怡間依都市計畫法第50條之1及贈與之
    規定，取得共有公共設施保留地及建地，再以原物分配於各
    共有人之方式分割共有物，均為稅捐法規及民法規定所預定
    之方式，屬人民處分財產之自由，縱有減少稅捐負擔之意圖
    ，亦屬合法之租稅規劃；被告侵害原告租稅規劃之權利，課
    徵原告贈與稅，顯屬違法等語，資為爭執。被告則以：原告
    係假藉免徵贈與稅之公共設施保留地，取巧安排無償移轉應
    稅之系爭學中段59地號、學東段315-2及316-1地號、學東段
    312-5、314、315及316-3等7筆建地予其子王進生、女王美
    華及孫黃心怡；而在解釋適用稅法時，所應根據者為經濟實
    質，就實質上經濟利益之享受者予以課稅，始符實質課稅及
    公平課稅之原則。被告依遺產及贈與稅法第4條第2項及第25
    條規定課徵原告贈與稅並無不合等語，資為抗辯。
四、茲應審究者，為原告以贈與部分之免徵贈與稅之公共設施保
    留地與一般土地予其子王進生及以同方式贈與其女王美華、
    孫黃心怡，分別形成共有關係後，旋即以合併分割之方式分
    別將建地移轉予王進生及王美華、黃心怡，為合法之節稅行
    為，抑或屬逃避贈與稅之租稅規避行為？
（一）按所謂「稅捐規避」乃是指利用私法自治契約自由原則
      ，對於私法上法形式選擇之可能性，從私經濟活動交易之
      正常觀點來看，欠缺合理之理由，而選擇通常所不使用之
      法形式，於結果上實現所意圖之經濟目的或經濟成果，但
      因不具備對應於通常使用之法形式之課稅要件，因此減輕
      或排除稅捐負擔。因此稅捐規避與合法的（未濫用的）節
      稅不同，節稅乃是依據稅捐法規所預定之方式，意圖減少
      稅捐負擔之行為，反之，「稅捐規避」則是利用稅捐法規
      所未預定之異常的或不相當的法形式，意圖減少稅捐負擔
      之行為。故而，納稅義務人不選擇稅法上所考量認為通常
      之法形式（交易形式），卻選擇與此不同之迂迴行為或其
      他異常的法形式，以達成與選擇通常法形式之情形基本上
      相同之經濟效果，而同時卻能減輕或排除與通常法形式相
      連結之稅捐上負擔者，即應認屬「租稅規避」，而非合法
      之節稅。
（二）經查，原告於89年5月23日申報其於89年5月20日將其所有
      台南市○○區○○段59地號建地持分1/90000及同地段65-
      3地號公共設施保留地持分89153/90000贈與其子王進生。
      其中申報贈與學中段59地號建地持分部分之贈與價額為34
      元；另申報贈與學中段65-3地號公共設施保留地持分部分
      之贈與價額為3,098,981元，經被告核定贈與總額3,099,
      015元，並基於都市計畫法第50條之1：「公共設施保留地
      因本法第四十九條第一項徵收取得之加成補償，免徵所得
      稅；因繼承或因配偶、直系血親間之贈與而移轉者，免徵
      遺產稅或贈與稅。」之規定，核定有關原告贈與上開公共
      設施保留地部分之扣除額3,098,981元，再扣除免稅額1,
      000,000元，本次贈與之課稅贈與淨額為0元。原告完成上
      開贈與後，旋於89年6月2日與王進生以協議合併分割上開
      建地及公共設施保留之方式，使王進生取得上開學中段59
      地號建地全部，原告則取得學中段65-31地號公共設施保
      留地全部。原告復於89年9月30日申報其於89年9月25 日
      將其所有台南市○○區○○段312-5、314、315、315-2
      、316-1、316 -3地號等6筆建地持分各2/ 90000及學中段
      65-1、65-3地號等2筆公共設施保留地持分各89913/90000
      贈與其女王美華及其孫黃心怡等2人。其中申報贈與學東
      段312-5、314、315、315-2、316-1、316-3地號等6筆建
      地部分之贈與價額各為8元、12元、21元、1元、70元、28
      元（以上合計140元）；另申報贈與學中段65-1及65-3地
      號公共設施保留地持分部分之贈與價額各為3,293,852元
      及3,125,399元，加計本年度前次贈與3,099,015元（即前
      述贈與王進生部分），經被告核定贈與總額9,518,406元
      ，並基於都市計畫法第50條之1之規定，核定有關原告本
      年度贈與上開公共設施保留地部分之扣除額9,518,232元
      ，再扣除免稅額1,000,000元，則本次贈與之課稅贈與淨
      額亦為0元。原告完成上開贈與後旋於同年10月7日以合併
      分割上開共有土地方式，使其女王美華取得學東段315-2
      及316-1地號等2筆建地全部，其孫黃心怡取得學東段312
      -5、314、315及316-3地號等4筆建地全部，原告則取得學
      中段65-1及65-3地號等2筆公共設施保留地全部等情，有
      各該贈與稅申報書、稽徵機關審查核定報告欄，贈與稅免
      稅證明、土地登記申請書及土地登記簿謄本附原處分卷足
      憑。綜上各情可知，原告所為上開贈與，均係以不到1個
      月之時間，藉由贈與較大持分之公共設施保留地及極微小
      持分之建地與其子或其女及孫，以形成彼此共有各該公共
      設保留地及建地之共有人關係後，繼而再以協議合併分割
      之方式由其子或其女及孫取得建地所有權之全部，情實顯
      然。
（三）按都市計畫法第50條之1規定：「公共設施保留地因本法
      第四十九條第一項徵收取得之加成補償，免徵所得稅；因
      繼承或因配偶、直系血親間之贈與而移轉者，免徵遺產稅
      或贈與稅。」之意旨，係鑑於土地如被指定為公共設施保
      留地，不僅土地所有權人於徵收前受有土地使用目的之限
      制，復因同法第50條又將原定政府機關取得公共設施保留
      地之期限予以修正刪除，故為維護土地所有權人之權益，
      都市計畫法除提高徵收補償地價外，另增訂第50條之1加
      強稅捐優惠，以彌補土地所有權人因長期保留所遭受之損
      失。然觀本件贈與之情形，原告均係贈與極微小持分之建
      地及較大持分或所有權全部之公共設施保留地予其子或其
      女及孫，此種贈與移轉所有權之方式，不僅形成較諸原來
      更複雜之共有關係，有違一般土地共有常態，亦不利於土
      地之利用及經濟融通；尤其原告先贈與應課贈與稅之建地
      部分，因其贈與之持分微小，價值甚微，其贈與價額各僅
      為34元及140元，而原告贈與之公共設施保留地部分，則
      因贈與之持分為大部分，贈與價額合計高達各為3百多萬
      元；然因該部分公共設施保留地表面上雖屬高額之贈與，
      但因其免徵贈與稅之結果，致該部分之贈與價額應自贈與
      總額中扣除，從而造成原告贈與建地及公共設施保留地之
      結果，毋庸繳納贈與稅；然經此安排已使原告之子王進生
      及其女王美華以及孫黃心怡所取得之公共設施保留地之價
      值，幾乎相當於原告所共有之建地價值，此觀原處分卷土
      地登記申請書及共有土地分割契約書自明。換言之，原告
      藉上開不合常規之贈與土地方式，先使其王進生、王美華
      及黃心怡取得相當於原告保留之建地價值之公共設施保留
      地，形成彼此間具有權利價值均衡之共有外觀；旋於短時
      間內，原告與王進生、王美華及黃心怡再藉由上開土地之
      合併分割，使王進生順利取得原告所有之學中段59地號建
      地所有權全部，使王美華取得取得學東段315-2及316-1
      地號2筆建地全部，以及使黃心怡取得原告所有學東段312
      -5、314、315及316-3地號等4筆建地全部。要言之，原告
      藉與其子王進生、其女王美華及其孫黃心怡間進行一連串
      之非常規贈與形成彼此間權利價值幾乎均等之共有外觀後
      ，再藉由彼此間合併分割土地之協議，終致王進生等3人
      取得原屬原告所有之建地全部，凡此各節顯係經過精細之
      計算，使原告得以迂迴之方式將原來贈與其子女及孫女之
      標的，由原來之公共設施保留地挪移為原屬應稅之建地！
      足見原告顯係刻意安排贈與公共設施保留地予其子為導管
      ，達成無償輸送建地所有權予其子之目的；卻藉掩身於上
      開都市計畫法第50條之1有關贈與公共設施保留地免徵贈
      與稅之租稅惠優規定下，毋庸繳納贈與稅，然此顯非都市
      計畫法第50條之1給予公共設施保留地所有權人租稅優惠
      之目的！是原告與其子間之土地移轉及合併分割等行為，
      形式上固係透過私法上契約自由之方式，所為合於法律形
      式之行為；但其中如前所述有諸多違反私經濟活動之正常
      模式，而也因此等迂迴、多階段、並異常之法形式行為，
      環環相扣結果，達成由原告贈與上開應稅建地予其子之目
      的，並此相同之經濟效果，卻能隱藏一般人贈與建地時應
      納之贈與稅，此已超乎都市計畫法第50條之1之立法目的
      ，原告顯係濫用該租稅優惠之規定，從而排除其應負擔之
      贈與稅，則原告顯然僅基於減免稅捐為唯一目的所為之迂
      迴、非常規法律安排，其為一「租稅規避」行為，甚為明
      確。原告訴稱其行為均屬依據法律規定之合法節稅行為，
      王進生等3人係本於共有物分割取得系爭建地並非無償取
      得，而原告無庸繳納贈與稅純係法律規定之結果，並非巧
      取安排之租稅規避云云，並不足採。
（四）再按「稅捐之核課期間，依左列規定：一、依法應由納稅
      義務人申報繳納之稅捐，已在規定期間內申報，且無故意
      以詐欺或不正當方法逃漏稅捐者，其核課期間為五年。二
      、依法應由納稅義務人實貼之印花稅，及應由稅捐稽徵機
      關依稅籍底冊或查得資料核定課徵之稅捐，其核課期間為
      五年。三、未於規定期間內申報，或故意以詐欺或其他不
      正當方法逃漏稅捐者，其核課期間為七年。在前項核課期
      間內，經另發現應徵之稅捐者，仍應依法補徵或並予處罰
      ；在核課期間內未經發現者，以後不得再補稅處罰。」稅
      捐稽徵法第21條定有明文。又財政部上揭92年4月9日台財
      稅字第0910456306號函釋，乃係主管機關為闡明遺產及贈
      與稅法第4條第2項規定之原意所為之釋示，自法規生效之
      日起即有其適用，要與法律溯及既往無涉，不生溯及既往
      之問題。且該函釋規定旨在貫徹前揭實質課稅原則，為防
      止贈與稅逃漏及維持課稅公平所必要，並未增加法律所定
      人民納稅義務，與憲法第19條並無牴觸，亦無關於信賴保
      護原則。是被告事後於核課期間內查得原告贈與系爭應稅
      土地之全貌，乃據查得之事證依遺產及贈與稅法第3條第1
      項、4條第2項及第25條規定，核實對原告補徵贈與稅，核
      與稅捐稽徵法第21條第2項規定無違，自屬有據。其未增
      加原告之負擔，並無違反租稅法定及法律保留原則，原告
      所訴，洵無足採。
五、綜上所述，原告之主張並不可採。從而被告依遺產及贈與稅
    法第4條第2項規定，按上開學中段59地號建地持分89999/90
    000（扣除已申報贈與持分1/90000）及學東段312-5、314、
    315、315-2、316 -1、316-3地號等6筆建地持分各89998/90
    000（扣除已申報贈與持分各2/90000）公告現值9,518,058
    元，加計89年度前次核定贈與額9,518,406元，核定89年度
    贈與總額19,036,464元，贈與淨額8,518,232元，應納稅額
    1,314,922元，並無違誤。訴願決定予以維持，亦無不合。
    原告起訴意旨求為撤銷，為無理由，應予駁回。
據上論結，本件原告之訴為無理由，依行政訴訟法第195條第1項
後段、第98條第3項前段，判決如主文。
中　　華　　民　　國　　94　　年　  12　　月　 22  　 日
                  第二庭審判長法  官　  江幸垠
                              法  官　  戴見草
                              法  官　  簡慧娟
以上正本係照原本作成。
如不服本判決，應於判決送達後20日內向本院提出上訴書狀，其
未表明上訴理由者，應於提起上訴後20日內向本院提出上訴理由
書（須按對造人數附繕本）；如於本判決宣示或公告後送達前提
起上訴者，應於判決送達後20日內補提上訴理由書（須附繕本）
。未表明上訴理由者，逕以裁定駁回。
提起上訴應預繳送達用雙掛號郵票7份（每份34元）。
中　　華　　民　　國　　94　　年　  12　　月　 22  　 日
　　　　　　　　　　　　　　　書記官    楊曜嘉
